【裁判字號】    86,自,92
【裁判日期】    890121
【裁判案由】    侵占等
【裁判全文】
臺灣桃園地方法院刑事裁定                            八十六年度自字第九二號
    自  訴  人  甲○○○○
                份有限公司  設台北市○○路○段一０一號六樓
    代  表  人  乙○○
    自  訴  人  泰機工業股
                份有限公司  設台北市○○路○段一０一號六樓
    代  表  人  戊○○
    被      告  丁○○
    選任辯護人  丙○○
                己○○
右列被告因侵占等案件，經自訴人提起自訴，本院裁定如左：
        主  文
自訴駁回。
        理  由
一、按法院或受命推事（法官）於自訴案件第一次審判日期前，依訊問自訴人，被告
    或蒐集、調查證據結果，認為案件有刑事訴訟法第二百五十二條至二百五十四條
    之情形者，得以裁定駁回其自訴，同法第三百二十六條第三項定有明文。
二、自訴意旨略以：被告丁○○係勇烽工業有限公司（下稱勇烽公司）之負責人，緣
    桃園縣平鎮市公所與泰機工業有限公司（下稱泰機公司）負責人戊○○訂立契約
    ，由泰機公司承作市公所位於桃園縣平鎮市鎮六九０號之一的二座垃
    圾焚化爐工程，泰機公司因資金不足遂於民國八十年十月十五日將之轉給三大工
    業有限公司（下稱三大公司）之負責人乙○○承作，乙○○於興建一座焚化爐後
    ，因市公所所給付之垃圾處理費不敷成本，並因被告丁○○向自訴人等表示其財
    力雄厚，使自訴人等陷於錯誤，自訴人三大公司遂於八十四年七月間，再將已興
    建完工之焚化爐及興建中之焚化爐之工程轉賣予被告丁○○之勇烽公司承作，詎
    勇烽公司所給付之款項僅第一期兌現，對契約書中所定之後續各期款均置之不理
    ，且被告所開立支付第二期以後價款之支票，到期經提示均遭退票，三大公司遂
    於八十五年五月三日以存證信函通知被告：「請於文到一星期內，清償退票金額
    ‧‧‧或者兩星期內恢復原狀還給公司‧‧‧」，被告不僅不予理會，且迄今仍
    佔有前揭焚化爐廠拒不交還自訴人公司，並唆使不明人士佔據爐廠，阻止自訴人
    進入廠房內觀察。是被告顯以詐術使自訴人陷於錯誤將上開焚化爐廠交付被告，
    並意圖為自己不法之所有，而侵占自己持有自訴人之物，以及竊佔自訴人之不動
    產，並妨害自訴人行使權利，因認被告涉有刑法第三百三十九條第一項詐欺取財
    罪、第三百三十五條侵占罪、第三百二十條第二項竊佔罪、第三百零四條強制罪
    等罪嫌。
三、按犯事實應依證據認定之，無證據不得推定其犯罪事實，刑事訴訟法第一百五十
    四條定有明文。又刑法第三百三十九條第一項之詐欺罪，必須行為人基於不法所
    有意圖以詐術使人交付財物，始能成立。另刑法第三百三十五條第一項之侵占罪
    係以意圖為自己或第三人不法之所有，而擅自處分自己持有他人之所有物，即變
    更持有之意為不法所有之意，為其構成要件（最高法院四十一年台非字第五十七
    號判例參照）。而刑法第三百二十條第二項之竊佔罪，亦須行為人意圖為自己或
    第三人不法之利益，而竊佔他人之不動產，始足當之。訊據被告丁○○堅決否認
    有何自訴人所指犯行，辯稱：伊於與自訴人公司簽約後，即進廠修復焚化爐，其
    中一爐並已達試車階段，然因自訴人公司遲不協助伊之勇烽公司向平鎮市公所辦
    理焚化爐興建契約轉名手續，伊又恐已投入之大量資金無法收回，乃故意讓所開
    立之支票退票，以行使同時履行抗辯權，且亦拒絕自訴人公司收回焚化爐廠房之
    要求，以維自身權益，伊並無不法所有意圖，亦未施用詐術及妨害自訴人公司行
    使權利等語。
四、經查：本件勇烽公司係於八十年十一月二日經行政院經濟部核准設立登記，其負
    責人為被告丁○○，實收資本總額為新台幣（下同）三千萬元，所營事業為一、
    空油壓設備及機械及其鐵配件經銷、按裝、維修、買賣業務。二、各種焊接加工
    承包及其有關材料買賣業。三、科技焚化爐及垃圾處理機規劃設計維修按裝經銷
    買賣業務。四、前各項有關產品及材料買賣及進出口貿易。五、代理國內外廠商
    前各項有關產品之報價投標及經銷業務。營業所在地則為台北縣新莊市○○街三
    九五巷四三巷一樓。此有經濟部檔案編號第00000000號公司執照及台北
    縣政府北縣商聯乙字第一○七二一三號營利事業登記證各一紙在卷可憑，則被告
    所稱其經營勇烽公司乙節，既非虛構，且自訴人公司於與被告所營勇烽公司簽約
    前，本可透過相關主管單位及金融體系對被告資產及債信能力予以徵信，藉以控
    制渠等為商業交易之風險，復乏證據足資證明被告有以不法手段誤導自訴人公司
    對上揭商業交易風險之判斷，從而，自訴人公司與被告簽約，由被告所營公司為
    契約承擔，要屬任意性處分，應無陷於錯誤可言。至自訴人雖以被告嗣未依約給
    付價金堅指被告涉犯詐欺罪嫌云云，然債務不履行之原因，在一般社會生活經驗
    上非只一端，即令在債之關係成立後惡意遲延給付，仍為違反契約之民事問題，
    不得遽與自始無意給付之財產犯罪行為相提並論（參照最高法院四十七年台上字
    第一四四八號判例意旨），而本案自訴人公司除表明被告怠於給付價金之事實外
    ，並未提陳任何有關被告如何自始意圖不法而以詐術陷其於錯誤之佐證以憑調查
    ，所為被告自始蓄意詐財之片面指述，即難採為不利於被告之認定基礎。第查，
    自訴人泰機公司之負責人戊○○於庭訊時陳稱本件自訴案件乃係因泰機公司、三
    大公司及被告間存有誤會而產生，其與乙○○均不會再追究此事等語（見本院八
    十七年七月二十七日訊問筆錄），再參以被告於締約後即已分別給付自訴人三大
    公司三百萬元、給付自訴人泰機公司七百萬元，業為自訴人於八十六年十月寄呈
    本院理由狀中所自承明確，而被告嗣並與自訴人公司達成和解，除前於八十四年
    七月六日所支付之一千萬元款項外，另由被告所營勇烽公司給付自訴人公司共五
    千萬元，就自訴人三大公司原積欠平鎮市公所代操作費五百八十五萬一千元部分
    ，亦由被告所營勇烽公司負責清償，此有焚化爐（廠）轉讓合約書、勇烽公司支
    付三大公司付款金額及期數明細表、勇烽公司支付泰機公司付款金額及期數明細
    表各一份存卷可按，可徵被告所辯伊於締約前後並無不法所有意圖，亦未施用詐
    術使自訴人陷於錯誤等語，並非臨訟編造杜撰之虛詞，自堪憑信。再觀諸卷附自
    訴人三大公司、泰機公司分別與桃園縣平鎮市公所簽立之興建垃圾焚化爐合約二
    紙所載契約條款，均係約定自訴人三大公司、泰機公司僅負責地質鑽探、整地、
    建築證照申請、焚化爐興建工程等費用，而桃園縣平鎮市公所方為起造人，是系
    爭垃圾焚化爐及廠房之所有權人顯應為桃園縣平鎮市公所，要無疑義。而本件被
    告確已分別與自訴人三大公司、泰機公司簽約概括承受渠等之契約當事人地位，
    該等契約皆自簽約日即八十四年七月一日起生效，契約條款第四條及第十二條並
    均約明簽約後，自訴人公司均不得任意移動及取回，且契約雙方不得另提異議或
    要求解約，若有違約，違約之一方應賠償他方一切損失，此有買賣合約書二紙在
    卷可考，自訴人三大公司嗣於八十四年十一月二十七日以該公司（八四）三函字
    第○二七號函知平鎮市公所，同意勇烽公司承接修爐工作，平鎮市公所其後於八
    十五年三月十一日分別函知自訴人三大公司及被告所營勇烽公司，要求勇烽公司
    於同年五月三十日前完成修爐工作，間接同意由勇烽公司承受焚化爐興建工程之
    契約當事人地位，亦據自訴人公司於前開理由狀附「事實經過」說明書內陳述綦
    詳，且有自訴人三大公司上揭函文附卷可稽，準此，被告占有使用焚化爐廠設備
    ，自屬依契約之合法有權行為，尚難謂其具有自訴意旨所指之不法所有意圖，而
    自訴人公司既非焚化爐廠之所有權人，並已喪失契約當事人地位，業如上述，其
    等就前開焚化爐廠之使用即失所依據，自無所謂被告妨害渠等行使權利之可言。
    又被告於主觀上既為自己不法所有之意圖，客觀上亦無竊佔他人不動產及擅自處
    分自己持有他人所有物之行為，揆之前開說明，即與侵占罪及竊佔罪之構成要件
    尚屬有間。此外，復查無積極證據足資證明被告有自訴人等所指犯行，因認被告
    犯罪嫌疑尚屬不足，有刑事訴訟法第二百五十二條第十款所規定之情形，核諸前
    揭說明，是本院於第一次審判期日前，為自訴駁回之裁定。
五、又本件自訴既因犯罪嫌疑不足而駁回，台灣板橋地方法院檢察署八十七年度偵字
    第一七七六八號偵查案件指被告另涉有詐欺罪嫌移送併辦部分，即與本案無裁判
    上或實質上一罪關係，應退回該署另行偵查，附此敘明。
據上論斷，應依刑事訴訟法第三百二十六條第三項、第二百五十二條第十款，判決如
主文。
中      華      民      國    八十九    年      一      月     十八     日
                                臺灣桃園地方法院刑事第二庭
                                      法  官  陳  世  博
右正本證明與原本無異。
如不服本判決，應於判決送達後五日內，向本院提出上訴狀。
                                      書記官  楊  惠  如
中      華      民      國    八十九    年     一       月    二十一    日


司法院資訊處製作；財團法人民間司法改革基金會備份。
